【裁判字號】    94,訴,18
【裁判日期】    950125
【裁判案由】    違反政府採購法
【裁判全文】
福建金門地方法院刑事判決                94年度訴字第18號
公  訴  人  福建金門地方法院檢察署檢察官
被      告  富堡工業股份有限公司
兼 代 表人  丙○○
共      同
選任辯護人  匡乃俊律師
被      告  甲○○
選任辯護人  連鳳翔律師
被      告  富祐貿易股份有限公司
兼 代 表人  丁○○
共      同
選任辯護人  高奕驤律師
被      告  日通商行
兼 代 表人  戊○○
共      同
選任辯護人  周嬿容律師
上列被告因違反政府採購法案件，經檢察官提起公訴（93年度偵
字第442號），本院判決如下：
    主  文
富堡工業股份有限公司之代表人、受雇人，因執行職務意圖影響
採購結果，而借用他人之名義及證件投標，科罰金新台幣壹拾貳
萬元。
丙○○、甲○○共同意圖影響採購結果，而借用他人之名義及證
件投標，各處有期徒刑陸月，如易科罰金，均以參佰元折算壹日
。
富祐貿易股份有限公司、日通商行之代表人，因執行職務容許他
人借用本人名義及證件參加投標，各科罰金新台幣捌萬元。
丁○○、戊○○容許他人借用本人名義及證件參加投標，各處有
期徒刑肆月，如易科罰金，均以參佰元折算壹日。
    事  實
一、丙○○（即林士強）係富堡工業股份有限公司（下稱富堡公
    司）負責人、甲○○係富堡公司業務企劃處副處長、丁○○
    係富祐貿易股份有限公司（下稱富祐公司）負責人、戊○○
    則係日通商行負責人。民國93年2月間，丙○○見福建省金
    門縣社會局委託金門縣物資處依政府採購法辦理「金門縣身
    心障礙者紙尿褲補助採購案」招標（下稱金門物資處紙尿褲
    招標案），為使富堡公司得標，及避免因不足三家廠商投標
    導致流標，竟與甲○○基於意圖影響採購結果之犯意聯絡，
    由甲○○分別向同一辦公處所之富祐公司丁○○、富堡公司
    金門地區代理商日通商行戊○○，借用富祐公司、日通商行
    名義與證件參加投標，而丁○○與戊○○雖無意願分別以富
    祐公司及日通商行名義參加金門物資處紙尿褲招標案之投標
    ，仍容許甲○○借用其公司及商行名義參與投標；乃由甲○○電子領標後，將投標文件複製供受丁○○指示之不知情富
    祐公司副理己○○委由不知情之員工詹雯涵填寫，並嗣於93
    年2月18日投標前一日，持投標文件親赴金門地區交付日通
    商行負責人戊○○不知情之夫，即乙○○填寫。甲○○另指
    示富堡公司不知情之出納施銘儀，自富堡公司富邦商業銀行
    仁愛分行000000000000號帳戶內，提領15萬元，分三筆，每
    筆新台幣（下同）5萬元，分別匯入金門縣物資處指定之臺
    灣土地銀行金門分行代收款專戶，作為富堡、富祐、日通商
    行三家投標廠商之押標金。嗣富祐公司以郵寄方式投標，富
    堡公司與日通商行則分別由甲○○與乙○○，於同年2月19
    日前往金門縣物資處參與投標，雖開標後，最低標為莉豐建
    材工程行，然因該工程行報價低於底價80%，金門縣物資處
    乃依規定決標保留予次低標之富堡公司；惟後發現富堡公司
    、富祐公司及日通商行之押標金，均係以現金方式，由富邦
    商業銀行仁愛分行匯入，且通匯序號相連，乃依政府採購法
    第50條第1項第5款規定，不予決標，而為警循線查獲上情。
二、案經法務部調查局福建省調查處報告福建金門地方法院檢察
    署檢察官偵查起訴。
    理  由
一、訊據被告丙○○、甲○○、丁○○、戊○○等固均坦承被告
    富堡公司、富祐公司，及日通商行三家廠商共同參與金門物
    資處紙尿褲招標案之投標，且投標文件均來自被告甲○○，
    而押標金則由被告富堡公司代墊。惟被告丙○○、甲○○否
    認有何借用他人名義及證件投標之情事，被告丙○○辯稱：
    因同仁不解押標金給付程序所造成的錯誤，自己有投標能力
    ，無需借用他人名義投標；被告甲○○則以富堡公司有能力
    投標，基於富祐公司與富堡公司負責人為兄弟之情誼，以及
    日通商行不懂領標，主動請求協助，才將電子領標之文件供
    該二家廠商使用，又因該二家廠商欠缺資金，乃予以代墊。
    被告丁○○、戊○○辯稱：富祐公司、日通商行均有投標之
    意願，且有投標之能力，否認容許他人借用名義與證件投標
    之情事，被告丁○○並稱：使用富堡公司提供之電子領標文
    件及押標金乃緣於一時之便；被告戊○○且以為改善代送商
    之微薄利潤缺失，乃決意參與投標。經查：
（一）被告富堡公司、富祐公司，及日通商行三家廠商共同參與
      金門物資處紙尿褲招標案之投標，且被告甲○○將電子領
      標之投標文件，複製供受丁○○指示之不知情富祐公司副
      理己○○委由不知情之員工詹雯涵填寫，被告甲○○並於
      93 年2月18日投標前一日，持投標文件親赴金門地區交付
      日通商行負責人戊○○不知情之夫乙○○填寫。至押標金
      則由被告甲○○另行指示富堡公司不知情之出納施銘儀，
      自富堡公司富邦商業銀行仁愛分行000000000000號帳戶內
      ，提領15萬元，分三筆，每筆新台幣（下同）5萬元，分
      別匯入金門縣物資處指定之臺灣土地銀行金門分行代收款
      專戶等情，業據被告等供承在卷，核與證人己○○、乙○○證述投標文件來源之情節相符，復有三家廠商授權號碼
      同一之領標電子繳交憑據列表一張、93年2月16日富邦商
      業銀行存摺類存款取款憑條一張、匯款委託書、臺灣土地
      銀行連號匯款入戶入帳單（分別為通匯序號0000000、119
      、120號）各三張，以及金門縣政府機關專戶存款收款書
      在卷可稽，自堪認定。
（二）按採購案公開招標，乃由投標者競標，以最低標者得標，
      故投標公司相互間乃處於競爭之立場，且商場如戰場，投
      標公司為能順利得標，均極力避免商情外漏。被告富堡公
      司與富祐公司之負責人既為兄弟，且二家公司在同一處所
      辦公，為被告丙○○、丁○○所自承，並以證人身分結證
      明確，且經證人甲○○證述屬實。為避免不必要之人情困
      擾，被告富堡公司丙○○、甲○○本當盡可能隱匿其欲參
      與金門物資局紙尿褲招標案投標之情，豈有反悖於常理，
      將其電子領標取得之相關文件，供被告富祐公司使用之理
      ？更有甚者，被告富堡、富祐二公司尚有兄弟之誼，但親
      兄弟還需明算帳；遑論被告日通商行僅為被告富堡公司金
      門地區下游代理商而已，若被告日通商行得標，被告富堡
      公司與之代理關係，將無法續存，二家公司間互惠之關係
      ，一夕間將成為競爭之對手，顯見被告日通商行參與投標
      ，對被告富堡公司之業務影響至鉅，被告富堡公司不但未
      予防患，反提供招標案之電子領標文件，其情顯屬可議。
      被告甲○○以被告日通商行負責人戊○○不懂領標為說詞
      ，試圖作為其提供領標文件予被告日通商行之理由，其難
      以令人置信，猶如何以被告日通商行址設金門地區，距金
      門縣物資局僅咫尺之遠，本可自行現場領標，卻捨近求遠
      ，由被告富堡公司甲○○領標複製後，遠從台北搭機來金
      門交付被告日通商行負責人戊○○夫乙○○使用，一樣令
      人匪夷所思。再者，政府為便於民眾電子領標，設有「政
      府採購領標採購系統」網站，內有領標流程表，只要按圖
      索驥，即可迅速完成電子領標手續，被告戊○○上網已有
      11年經驗，業據其供明在卷，並經證人乙○○結證屬實（
      見本院審理卷），不懂電子領標，亦與常情有違。
（三）被告富堡公司不僅提供領標文件予被告富祐公司、日通商
      行使用，進而支付該二家廠商投標之押標金各5萬元，此
      舉與商場競爭倫理，大相逕庭，蓋若參與競標者未能繳交
      押標金，則失去投標之競爭能力，對被告富堡公司投標得
      標之可能性大有助益，被告富堡公司卻反向操作，刻意維
      持被告富祐公司、日通商行與之競爭之能力，所為無他，
      無非係恐投標廠商不足三家而流標，致令其無法得標。雖
      被告等均辯稱金門物資局紙尿褲採購招標案有五家廠商投
      標，然未投標前，孰可預料會有幾家廠商參與投標，被告
      等導因為果之辯解，無非事後卸責之詞，不足以採認。況
      ：
 （1）被告丁○○初於警詢時陳稱：將招標案之業務全權交由公
      司副理己○○處理，事後方知押標金係委由富堡公司代墊
      （見偵查卷第21頁、第22頁）。嗣於檢察官偵查中卻表示
      ：伊當時人在國外，富祐公司零用金不夠，所以請公司己○○請富堡公司代墊等語（見前卷第94頁）；被告戊○○
      則於警詢時稱因不知投標細節，故請甲○○幫忙匯款（見
      前卷第29頁）。於檢察官偵查中則改口因請甲○○領標，
      相關資料皆在甲○○處，故請甲○○代墊押標金。嗣又於
      本院審理時稱因時間緊迫，請甲○○幫忙匯款。二人對於
      所負責之富祐公司、日通商行參與投標之押標金何以由被
      告富堡公司匯入台灣土地銀行金門分行代收款專戶乙節，
      杜撰各種說詞，前後供述不一，欠缺可信性。況佐以被告
      甲○○警詢筆錄，供稱被告富祐公司因總經理丁○○出國
      ，臨時無法支付押標金5萬元；而被告日通商行則因太忙
      無法抽空（見前卷第41頁）等語，又顯有出入。被告富堡
      公司為被告富祐公司、日通商行支出押標金，事證明確，
      而被告等人為掩飾借用富祐公司、日通商行名義投標，以
      代墊押標金置辯，卻各執其詞，漏洞百出，顯非「各種情
      況均可同時合理存在」之辯護意旨，得以自圓其說。
 （2）被告富祐公司93年2月13日至18日間，尚有彰化銀行
      39,017元、富邦商業銀行活期存款23,600元、支票存款44
      ,800 元，華南商業銀行存款49,347元、支票存款42,27 1
      元，有彰化銀行東門分行存摺存款帳戶資料查詢明細表、
      富邦商業銀行客戶存提紀錄單、華南商業銀行城東分行94
      年4 月8日城東存字第0170號函及存款往來明細表附卷可
      按，足認93年2月16日被告富堡公司替被告富祐公司代匯
      押標金時，被告富祐公司實有充裕的資金足以支付押標金
      ，被告丁○○所辯零用金不足而向富堡公司借款，顯非可
      採。而且一家正常營運之公司，為取得政府採購案，而動
      用銀行之存款，乃極為正常之事，竟謂存款係貨款，不能
      動用，其說詞悖於情理。又匯款手續僅需至金融機構填寫
      匯款單及交付匯款金額即可完成，當非醒吾商業專科學校
      會計科畢業，且為被告日通商行負責人之被告戊○○所不
      能；遑論匯款轉帳，時間迅速，縱投標資料不在被告戊○○處，被告戊○○不知應匯款至何處，亦需電話詢問被告
      甲○○匯款入帳之帳戶號碼，稍許時間，即可將押標金轉
      入台灣銀行金門分行代收款專戶，完成押標金之付款手續
      。被告戊○○所辯太忙、時間緊迫、資料在被告甲○○處
      ，前後供述不一，且違反常情，顯均為不實之托辭。
 （3）被告甲○○尚且供承：投標前富堡公司、日通商行均向伊
      詢問投標相關事宜，伊且告知日通商行紙尿褲價格供日通
      商行估價之用（見前偵查卷第41頁）等語，已見被告戊○○辯稱有投標意願，由其夫乙○○自行計算投標價格等語
      ，並非真實。且按投標價格事關得標與否，倘被告富堡公
      司、富祐公司，及日通商行真有競標之關係，被告甲○○
      豈會愚昧至此，自露商業秘密予競爭者知悉之理？況被告
      日通商行押標金遲遲於六個月後始返還被告富堡公司（見
      本院審理筆錄第14頁），被告戊○○雖以金額不大，且日
      通商行與富堡公司間有業務往來置辯，但正因上述二理由
      ，被告日通商行實無遲遲於本案經調查後始返還代墊押標
      金之道理。
 （4）綜上，被告富堡公司提供領標文件、押標金予共同參與競
      標之被告富祐公司、日通商行使用，已非尋常；而被告丁○○、戊○○等所為使用他人領標資料、借用押標金等前
      揭辯解，又悖於事理；且被告富祐公司、日通商行既稱有
      投標之意願，卻昧於常情，既不積極自行領標、準備押標
      金，被告富祐公司甚且未派人到場參與開標，其投標意願
      ，實難見一二。被告富祐公司、日通商行顯無投標之意願
      ，卻仍具名投標，其負責人被告丁○○、戊○○自有容許
      他人使用其名義與證件投標之實。至被告富堡公司為去年
      同一招標案之得標者，且早在招標前即已隨時關注本件紙
      尿褲招標案之公告，業據被告丙○○、甲○○供承在卷，
      其志在必得之心可見一般，卻一反常態，積極提供領標文
      件、提供指尿褲價格及押標金，極盡能事使被告富祐公司
      、日通商行參與投標，有影響採購結果之意圖，及借用該
      二家廠商名義陪標之充分動機與理由。被告等違反政府採
      購法第87條第5項之犯行，事證明確，堪以認定。
二、按「借用」他人名義投標，係指經他人同意而以該他人名義
    投標而言，至自己是否另以自己名義投標，則非所問。核被
    告丙○○、甲○○二人所為，係違反政府採購法第87條第5
    項前段借用他人名義及證件投標罪；且二人有犯意之聯絡及
    行為之分擔，為共同正犯。被告丁○○、戊○○所為係違反
    同法條後段容許他人借用名義投標罪，且被告丁○○、戊○○分別利用不知情之己○○、乙○○填寫投標文件，皆為間
    接正犯。又借用名義及證件投標，與容許借用名義與證件投
    標，二者間乃對向共犯，彼此間無所謂犯意之聯絡（最高法
    院81年台非自第233號判例參照），起訴書認被告4人間有犯
    意之聯絡，均為共同正犯，容有誤會，併此敘明。爰審酌被
    告丙○○、甲○○為謀商業利益之犯罪動機、目的、手段，
    及被告丁○○、戊○○與被告丙○○、甲○○間之兄弟與商
    業情誼，以及被告等犯罪後之態度等一切情狀，分別量處如
    主文所示之刑，併諭知易科罰金之折算標準。又被告富堡公
    司、富祐公司、日通商行之代表人、受雇人，因執行業務而
    犯上開之罪，依政府採購法第92條之規定，爰分別科以如主
    文所示之罰金，
據上論斷，應依刑事訴訟法第299條第1項前段，政府採購法第87
條第5項、第92條，刑法第11條前段、第28條、第41條第1項前段
，罰金罰鍰提高標準條例第2條，判決如主文。
本案經檢察官席時英到庭執行職務
中    華    民    國    95    年    1     月    25    日
                  刑事庭  審判長法  官  康樹正
                                法  官  林鈺琅
                                法  官  魏玉英
以上正本證明與原本無異。
如不服本判決，應於判決送達後10日內，向本院提出上訴狀。
                                書記官  郭友香
中    華    民    國    95    年    1    月    25    日
附錄本案論罪科刑法條全文
政府採購法第87條第5項
意圖影響採購結果或獲取不當利益，而借用他人名義或證件投標
者，處3年以下有期徒刑，得併科新臺幣100萬元以下罰金。容許
他人借用本人名義或證件參加投標者，亦同。
政府採購法第92條
廠商之代表人、代理人、受雇人或其他從業人員，因執行業務犯
本法之罪者，除依該條規定處罰其行為人外，對該廠商亦科以該
條之罰金。


司法院資訊處製作；財團法人民間司法改革基金會備份。
